【裁判字號】    97,台上,2157
【裁判日期】    971016
【裁判案由】    請求國家賠償
【裁判全文】
最高法院民事判決            九十七年度台上字第二一五七號
上  訴  人  屏東縣屏東地政事務所
法定代理人  乙○○
訴訟代理人  陳世明律師
被 上訴 人  甲○○
上列當事人間請求國家賠償事件，上訴人對於中華民國九十七年
五月二十一日台灣高等法院高雄分院第二審判決（九十六年度上
國字第一號），提起上訴，本院判決如下：
    主  文
原判決關於駁回上訴人之上訴及命上訴人給付暨該訴訟費用部分
廢棄，發回台灣高等法院高雄分院。
    理  由
本件原審維持第一審命上訴人給付被上訴人新台幣（下同）一百
九十一萬四千五百四十二元及自民國九十四年十一月二十二日起
算之利息部分之判決，駁回上訴人之上訴；並將第一審所為不利
於被上訴人之判決一部廢棄，改判命上訴人再給付被上訴人一百
九十一萬四千五百四十二元及自九十四年十一月二十二日起算之
利息，並就被上訴人追加部分為被上訴人勝訴之判決，命上訴人
給付七萬八千元及自九十七年五月八日起算之利息（上訴人其餘
之訴已受敗訴之判決確定，不另贅述）。無非以：被上訴人於七
十四年十二月二十四日台灣屏東地方法院（下稱執行法院）七十
四年度民執字第三０五五號執行事件（下稱系爭執行事件）拍賣
程序，拍定買受坐落屏東縣屏東市○○段（下均同段）五五三之
一七地號土地（下稱系爭土地）及門牌屏東縣屏東市○○街九十
五之九號未辦理第一次所有權登記之建物（下稱系爭房屋），系
爭房屋拍定價格為一百三十七萬六千元。上訴人所屬測量人員蔡
燈膜於系爭執行事件測量錯誤，將系爭房屋坐落之訴外人林泓村
所有之五五三之二四地號、五五三之二五地號土地，誤植為系爭
土地，經林泓村以無權占有為由訴請判決被上訴人應拆除地上物
並返還土地及給付不當得利確定等情，為兩造所不爭。茲被上訴
人主張：伊購買系爭房屋後已加以改建及增建如原判決附圖二所
示Ｃ、Ｄ部分之房屋（下稱系爭改建房屋），經林泓村訴請判決
拆除確定，業於九十六年三月一日拆除完畢，致伊受有房屋價值
三百八十二萬九千零八十四元、拆除費用七萬八千元之損害，上
訴人應負國家賠償法第二條第二項前段之賠償責任云云。上訴人
則辯稱：系爭房屋之買受或拆除，與測量錯誤過失之間，並無因
果關係，測量錯誤至多發生競標出價金額之損害，且已罹於時效
云云，兩造情詞各執。經查土地及建築改良物之測量及複丈，依
土地法第四十七條、地籍測量實施規則第八條第一項規定，由直
轄市或縣（市）政府地政事務所辦理，是地政事務所測量人員實
施土地及建築改良物之測量及複丈，自係公務員執行職務行使公
權力。系爭土地、系爭房屋於系爭執行事件合併拍賣，執行法院
囑託上訴人進行測量，上訴人所屬測量人員蔡燈膜將五五三之二
四地號、五五三之二五地號土地誤為系爭土地，致實際占用五五
三之二四地號、五五三之二五地號土地之系爭房屋，遭誤測為坐
落於系爭土地上，而依地籍圖所示，該錯誤顯因南北倒置致生，
上訴人未確實審慎選取界址點，執行職務行使公權力自有過失。
上訴人雖辯稱系爭房屋乃越界建築，原即有拆除危險，測量錯誤
並無增加其危險，被上訴人之前取得抵押權時，即誤認系爭房屋
坐落於系爭土地，與其測量錯誤無關云云，惟縱系爭房屋於興建
時即坐落於他人之土地，被上訴人於測量錯誤前即已誤認系爭房
屋坐落於系爭土地，然上訴人如測量正確，使被上訴人及時知悉
系爭房屋占用他人之土地，被上訴人即可自行評估是否願意承擔
日後拆除之風險，選擇購買與否，避免損害之發生。上訴人測量
錯誤，使被上訴人信賴測量結果，買受系爭房屋及系爭土地，並
將在他人土地上之系爭房屋改建及增建成系爭改建房屋，造成應
拆除之損害，是上訴人誤測之過失與被上訴人之損害間，應有相
當因果關係。系爭改建房屋經囑華聲科技不動產估價師聯合事務
所鑑定，其價值為三百八十二萬九千零八十四元，系爭執行事件
固曾就系爭房屋及系爭土地委請台灣省建築師公會鑑定，鑑定價
格為一百三十七萬六千元，與上開鑑定結果有所不同，惟台灣省
建築師公會於七十四年七月二十日鑑定建物面積Ａ、Ｂ、Ｃ、Ｄ
合計為一千零二十五平方公尺（即附圖一），本件鑑定建物面積
合計為一千二百六十二平方公尺（即附圖二），建物面積不同，
價格自有差異，且二者鑑定時間相差二十一年，物價指數、通貨
膨脹、原物料成本均不相同，為價格差異之處，鑑估標的經二十
一年使用、增建等，建物構造顯不盡相同，比較附圖一為執行法
院拍賣時之測量圖、附圖二Ｃ、Ｄ部分為林泓村請求甲○○拆屋
還地之測量圖觀之，堪認系爭改建房屋與系爭房屋確有不同之處
。被上訴人因上訴人測量錯誤，而購買系爭房屋及系爭土地，然
損害發生並非呈靜止狀態，被上訴人誤信五五三之二四地號、五
五三之二五地號土地係其所有，而繼續在該土地範圍內為興建等
利用行為，造成其後應拆除之結果，均應認係損害。縱改建或增
建之系爭改建房屋與原拍定之系爭房屋結構及位置不同，亦係被
上訴人誤信該誤測土地為其所有之利用行為，系爭改建房屋既經
土地所有人林泓村訴請拆除完竣，系爭改建房屋價值三百八十二
萬九千零八十四元及該拆除費用七萬八千元，自屬被上訴人因上
訴人誤測所生損害，所謂被上訴人僅得請求拍賣時拍定金額之損
害，核無可採。又被上訴人對系爭房屋使用收益，係基於其取得
之所有權，而非基於上訴人測量錯誤之緣故，而其因房屋拆除損
害，則係基於上訴人之誤測所致，使用房屋所獲利益，拆除房屋
所生損害，其原因事實並非同一，自無損益相抵之適用。末查國
家賠償法第八條第一項所稱知有損害，須知有損害事實及國家賠
償責任之原因事實，所謂知有國家賠償責任之原因事實，指知悉
所受損害，係由於公務員於執行職務行使公權力時，因故意或過
失不法行為，或怠於執行職務，或由於公有公共設施因設置或管
理有欠缺所致而言，不僅須知自己受有損害，而且須知其所受之
損害，係由於公務員執行職務行使公權力時之故意或過失不法行
為所致，始為相當。被上訴人雖於九十年十月十六日向執行法院
陳明其已知悉系爭房屋非坐落於系爭土地並記明筆錄，惟該筆錄
未載其係因上訴人測量錯誤所致。事後林泓村於九十一年間對被
上訴人提起排除侵害訴訟時，被上訴人疑法院之查封拍賣過程涉
有違誤，向監察院陳情請求調查，尚且認為執行法院就查封拍賣
過程有所疏失，因此難認被上訴人彼時已知上訴人有測量錯誤之
過失。雖被上訴人收受監察院調查意見函時，可認定其知悉上訴
人測量有所過失，然被上訴人在被訴排除侵害事件中，迄至九十
二年七月十五日最後言詞辯論時猶表示其合法取得系爭房屋等情
，是被上訴人於九十二年七月猶認其房屋係向法院合法拍賣取得
，應有拒絕拆屋還地之合理性，足徵其當時尚不知有應予拆除房
屋之損害存在，堪認被上訴人係於九十二年八月二十七日收受該
命拆屋判決之時，始知悉該損害，請求權時效始行起算。另被上
訴人固於九十二年十月八日向上訴人請求國家賠償遭拒，然上訴
人表示無法證明其已送達拒絕賠償書，被上訴人復否認之，自不
得認被上訴人已知悉協議不成立。被上訴人於九十四年四月二十
九日再度請求國家賠償，經屏東縣政府轉送上訴人，上訴人表示
拒絕賠償之旨，於九十四年十月二十五日向原審起訴，其時效因
請求而中斷。被上訴人既於知悉受有損害之日即九十二年八月二
十七日，二年內請求賠償，並於請求後六個月內之九十四年十月
二十五日提起本件訴訟，並未罹於二年時效。又國家賠償法第八
條第一項所謂損害發生，應指損害實際發生而言，應甚明確。被
上訴人購買系爭房屋，固有支付拍賣價金，然該價金係取得系爭
房屋所有權之代價，損害尚未實際發生。系爭房屋、系爭改建房
屋之利用行為，雖係無權占用他人土地，惟其仍處於占有使用狀
態，尚不得認損害已實際發生，迄至房屋拆除，其損害始實際發
生。被上訴人於九十六年三月一日拆除系爭改建房屋，其請求系
爭改建房屋拆除之損害及拆除費用之損害，亦未罹於五年時效等
詞，為其判斷之基礎。
惟按損害賠償之債，以有損害之發生及有責任原因之事實，並二
者之間，有相當因果關係為成立要件。故原告所主張之損害，如
不合於此項成立要件者，即難謂有賠償請求權存在。查系爭房屋
未辦理第一次所有權登記，原即坐落五五三之二四地號、五五三
之二五地號土地，而非坐落系爭土地，因系爭土地、系爭房屋於
系爭執行事件合併拍賣，執行法院乃囑託上訴人對系爭房屋進行
測量，上訴人所屬測量人員蔡燈膜將五五三之二四地號、五五三
之二五地號土地誤為系爭土地，致實際占用五五三之二四地號、
五五三之二五地號土地之系爭房屋，遭誤測為坐落於系爭土地，
並據以進行拍賣由被上訴人拍定買受，為原審確定之事實。果爾
，上訴人誤測系爭房屋之坐落基地，不過係使人誤以為系爭房屋
坐落於合併拍賣之系爭土地，不知系爭房屋占有他人土地，有遭
他人請求拆除危險之瑕疵而已，亦即使應買人對系爭房屋價值產
生誤判，並不影響系爭房屋所有權之歸屬。易言之，無基地使用
權之房屋價值，較諸有基地使用權之房屋價值低落，為依一般生
活經驗法則之常識，被上訴人因上訴人之誤測而誤判系爭房屋為
有基地使用權而以高於系爭房屋應有之價值購買所發生之損害部
分，與有責任原因之誤測事實間固有相當因果關係，非不得請求
賠償。惟關於房屋之增建、改建屬建築法第九條規定之建造行為
，非經申請主管建築機關審查許可併發給執照，不得為之；而此
建造執照之申請發給，關於其基地位置亦在審核之列，同法第三
十條以下亦有明定。本件被上訴人取得系爭房屋所有權後，對之
加以增建、改建，已與原來之系爭房屋有所不同，亦為原審所認
定之事實。倘被上訴人依法申請建造執照，當可知系爭房屋坐落
基地並非系爭土地，則被上訴人兀自增建、改建之系爭改建房屋
遭拆除之損害，是否可歸責或應全然歸責於上訴人誤測系爭房屋
之基地為系爭土地之原因事實，不無研求之餘地。原審未進一步
調查審認，徒以上開理由即命上訴人賠償相當系爭改建房屋價值
金額及拆除系爭改建房屋之費用，不免速斷。末按國家賠償請求
權，自請求權人知有損害時起，因二年間不行使而消滅；自損害
發生時起，逾五年者亦同，國家賠償法第八條第一項規定甚明。
原審既認定被上訴人於收受監察院調查意見函時知悉上訴人測量
有所過失，倘屬非虛，則被上訴人至此是否仍不知其所受損害係
由於上訴人所屬公務員於執行測量職務行使公權力時有過失所致
，亦待澄清。上訴論旨，指摘原判決關於其不利部分為不當，求
予廢棄，非無理由。
據上論結，本件上訴為有理由。依民事訴訟法第四百七十七條第
一項、第四百七十八條第二項，判決如主文。
中    華    民    國  九十七  年    十    月   十六   日
                      最高法院民事第四庭
                          審判長法官  許  朝  雄
                                法官  陳  淑  敏
                                法官  鄭  玉  山
                                法官  袁  靜  文
                                法官  阮  富  枝
      本件正本證明與原本無異
                                      書  記  官
中    華    民    國  九十七  年    十    月  二十八  日
                                                Ａ


司法院資訊處製作；財團法人民間司法改革基金會備份。
